最　高　行　政　法　院　判　決
                                     100年度判字第1146號
再 審原 告  香港商．捷時海外貿易有限公司台灣分公司
代　表　人　蕭靜芳
訴訟代理人　林昇平（兼送達代收人）
          　李佳華
再 審被 告  財政部臺北市國稅局
代　表　人　陳金鑑
上列當事人間營業稅事件，再審原告對於中華民國96年5月17日
本院96年度判字第851號判決，本於行政訴訟法第273條第2項事
由，提起再審之訴部分，本院判決如下：
　　主  文
本院96年度判字第851號判決及臺北高等行政法院95年度訴字第3
32號判決關於「未依規定給予他人憑證之金額新臺幣1,317,033,
015元，及未依規定取得他人憑證之金額新臺幣366,018,926元」
部分之罰鍰暨該訴訟費用部分均廢棄。
廢棄部分訴願決定及原處分（即復查決定）均撤銷。
其餘再審之訴駁回。
廢棄部分再審前歷審及再審訴訟費用由再審被告負擔，駁回部分
再審訴訟費用由再審原告負擔。
　　理  由
一、緣再審原告經人檢舉涉嫌於民國88年至91年間漏報銷售貨物
    金額新臺幣（下同）366,018,926元（不含稅），並漏開統
    一發票，計逃漏營業稅18,300,946元；又給付租金與各合作
    店366,018,926元，未依法取得憑證；另銷售貨物1,317,033
    ,015元，應開立發票與消費者，卻開立給各合作店，係未依
    法給與他人憑證。嗣再審被告查得再審原告於合作店設櫃銷
    貨時，係以各合作店之發票開立與消費者，每月再依各合作
    店開立發票總額與租金之差額，另開立發票與各合作店，作
    為各合作店之進項憑證，經審酌再審原告與合作店（出租人
    ）簽訂合作合約內容及實際營運情形，核認不符財政部對百
    貨公司專櫃銷售型態開立發票規定之構成要件，自不宜比照
    百貨公司設專櫃型態方式開立發票，經審理結果，乃核定補
    徵再審原告營業稅18,300,946元，並按所漏稅額處再審原告
    5倍之罰鍰計91,504,700元（計至百元止），另按其未依規
    定給予他人憑證之金額1,317,033,015元處5%罰鍰計65,851,
    651元，及按其未依規定取得他人憑證之金額366,018,926元
    處5%罰鍰計18,300,946元，合計處罰鍰175,657,297元。再
    審原告不服，申經復查結果，獲准關於罰鍰部分，依財政部
    93年3月29日臺財稅字第0930451133號令頒布修正之「稅務
    違章案件裁罰金額或倍數參考表」，有關營業人銷售時未依
    法開立發票，且於申報當期銷售額亦未列入申報，致短報或
    漏報銷售額者，按所漏稅額處3倍之罰鍰，乃將原按所漏稅
    額處5倍之罰鍰處分，變更為按所漏稅額處3倍之罰鍰處分計
    54,902,800元（計至百元止），即核減變更原罰鍰金額為13
    9,055,396元外，其餘復查駁回。再審原告對駁回部分不服
    ，循序提起行政訴訟，經臺北高等行政法院95年度訴字第33
    2號判決（下稱原審判決）駁回再審原告之訴及本院96年度
    判字第851號判決（下稱原確定判決）駁回其上訴確定後，
    再審原告先後提起再審之訴及聲請再審經駁回在案。本件再
    審原告於100年3月21日以原確定判決行政訴訟法第273條第2
    項規定之再審事由，提起本件再審之訴。（至再審原告於99
    年3月1日行政訴訟再審狀及100年4月1日行政訴訟再審狀，
    以有行政訴訟法第273條第1項第1款規定之再審事由部分，
    本院另以裁定駁回；再審原告於99年3月1日行政訴訟再審狀
    以有行政訴訟法第273條第1項第11款之再審事由部分，及於
    100年4月1日行政訴訟再審狀以有行政訴訟法第273條第1項
    第13款、第14款之再審事由部分，本院則另為移送之裁定。
    ）
二、再審原告起訴主張：（一）再審原告於99年1月29日收受財
    政部99年1月26日台財稅字第09904507800號函，始知財政部
    對本件原處分主張適用財政部賦稅署95年7月7日台稅二發字
    第09504534840號函（下稱賦稅署95年函），與再審被告不
    同，而原確定判決援引賦稅署95年函之意旨為判決，但未於
    判決書明文引用賦稅署95年函，有判決不備理由之違誤，且
    剝奪再審原告依法辯論及向司法院大法官會議聲請釋憲之權
    利，為適用法規顯有錯誤。再者，賦稅署95年函只認再審原
    告擬制所增加銷項稅額，卻不同時承認擬制所增加進項稅額
    ，遽認再審原告短漏營業稅，違反司法院釋字第385號解釋
    之權利義務平衡原則及公平原則。另依財政部94年12月15日
    台財稅字第09404585510號函意旨，縱進項憑證與加值型及
    非加值型營業稅法（營業稅法於90年7月9日修正公布名稱為
    加值型及非加值型營業稅法，以下簡稱營業稅法）第33條規
    定未完全相符，只有違反稅捐稽徵法第44條之憑證義務，無
    漏稅結果，本件僅因開立發票方式不同，與漏開發票行為有
    別，若不准再審原告扣抵進項稅額，則合作店未開立「租金
    」發票為何無營業稅法第32條第1項及同法第51條第3款之違
    反，95年函釋顯違反營業稅法規定，況賦稅署95年函亦未比
    照財政部91年3月21日台財稅第0910451521號函，立即開立
    證明文件給再審原告作為扣抵憑證，顯適用營業稅法第33條
    第1款及第3款顯有錯誤，有行政訴訟法第273條第1項第1款
    之再審事由。是以，賦稅署95年函並無據以作「技術性、細
    則性」解釋之法律依據或法律授權依據，且其函釋內容違背
    憲法及營業稅法，應為無效之函釋，原確定判決適用法規顯
    有錯誤。（二）依司法院釋字第685號解釋，79年1月24日修
    正公布之稅捐稽徵法第44條處罰金額未設合理最高額之限制
    ，而造成個案顯然過苛之處罰部分，逾越處罰之必要程度而
    違反憲法第23條之比例原則，與憲法第15條保障人民財產權
    之意旨有違，應不予適用。再審原告於上開解釋公布當日起
    算之30日不變期間內，依行政訴訟法第273條第2項規定對原
    確定判決提起再審之訴。（三）再審原告知悉司法院釋字第
    685號解釋公布後，於不變期間內，就原確定判決關於營業
    稅18,300,946元及營業稅法第51條漏稅罰鍰54,902,800元之
    部分，依行政訴訟法第273條第1項第1款規定提起再審之訴
    。依司法院釋字第685號解釋，大法官許玉秀、林子儀、許
    宗力所提之部分不同意見書認合作店模式不影響加值型營業
    稅之課徵額度，雖然後開進項憑證，不符合營業稅法第32條
    規定，但是實務操作上，沒有勾稽上的困難，也沒有逃漏稅
    捐的疑慮，因此不該完全予以限制。財政部相關函釋實質上
    對於先銷後進的營業方式，也不是採取絕對不許可的立場，
    對於實在有必要先銷後進的營業模式，僅要求先通報，經過
    同意後，即可採行。既然對於選擇先銷後進的營業，可以採
    取限制比較輕微的申報方式，以達到確保營業稅徵收的進銷
    項勾稽，財政部卻僅允許百貨公司與大賣場，可以先銷後進
    ，而完全限制相同類型的合作店經營模式，對於合作店模式
    的限制，已逾越比例原則，所造成的差異對待，並沒有正當
    的理由，也違反平等原則，因而過度侵害人民營業模式的選
    擇自由。是以，原確定判決依營業稅法第2條第1款、第3條
    第1項、第32條第1項前段規定意旨，認百貨公司可先銷後進
    開立買賣發票，卻限制相同類型的合作店經營模式，逾越比
    例原則，違反平等原則，而有行政訴訟法第273條第1項第1
    款之再審事由等語，求為判決廢棄原確定判決，並撤銷訴願
    決定及原處分。
三、再審被告則以：（一）關於以行政訴訟法第273條第1項第1
    款「適用法規顯有錯誤者」為再審事由部分，再審原告主張
    各節，原確定判決及第1次再審判決於理由中已有審酌並闡
    明，並無適用法規顯有錯誤情事，茲再審原告對之縱有爭執
    ，要難謂為法規錯誤，是本案並無行政訴訟法第273條第1項
    第1款所指判決適用法規錯誤情事，自無提起再審之要件。
    再者，再審原告以與判決結果不生影響之賦稅署95年函，指
    摘原確定判決不當，難認其合法表明再審理由。（二）依司
    法院釋字第685號解釋意旨，再審被告原核定再審原告短漏
    報銷售額366,018,926元，按所漏稅額18,300,946元處5倍罰
    鍰91,504,700元，嗣經復查決定變更改按所漏稅額處3倍罰
    鍰54,902,799元部分，應維持原處分。再審被告原核定再審
    原告進貨未依規定取得憑證經查明認定之總額366,018,946
    元處5%行為罰18,300,946元，及其銷貨未依規定給與他人憑
    證經查明認定之總額1,317,033,015元處5%行為罰65,851,65
    1元，合計139,055,396元部分，依修正稅捐稽徵法第44條第
    2項規定，處罰金額分別依未依規定取得憑證及未依規定給
    與憑證金額計算5%罰鍰，最高各不得超過1,000,000元。原
    處分決定合計處罰鍰139,055,396元應予追減82,152,597元
    等語，資為抗辯，求為判決原罰鍰處分超過56,902,799元部
    分廢棄，再審原告其餘之訴駁回。
四、本院查：
（一）廢棄部分（關於「未依規定給予他人憑證之金額1,317,03
      3,015元，及未依規定取得他人憑證之金額366,018,926元
      」部分適用裁處時之稅捐稽徵法第44條規定之罰鍰）：
    1.按行政訴訟法第273條第2項規定：「確定終局判決所適用
      之法律或命令，經司法院大法官依當事人之聲請解釋為牴
      觸憲法者，其聲請人亦得提起再審之訴。」查再審原告認
      為本院96年度判字第851號判決，因適用財政部中華民國
      91年6月21日台財稅字第910453902號函、本院87年7月份
      第1次庭長評事聯席會議決議、稅捐稽徵法第44條規定，
      有牴觸憲法第15條、第23條等疑義，向司法院聲請解釋，
      業經司法院於100年3月4日針對再審原告之聲請作成釋字
      第685號解釋，解釋文揭示：「財政部中華民國91年6月21
      日台財稅字第910453902號函，係闡釋營業人若自己銷售
      貨物，其銷售所得之代價亦由該營業人自行向買受人收取
      ，即為該項營業行為之銷售貨物人；又行政法院（現改制
      為最高行政法院）87年7月份第1次庭長評事聯席會議決議
      ，關於非交易對象之人是否已按其開立發票之金額報繳營
      業稅額，不影響銷售貨物或勞務之營業人補繳加值型營業
      稅之義務部分，均符合營業稅法第2條第1款、第3條第1項
      、第32條第1項前段之立法意旨，與憲法第19條之租稅法
      律主義尚無牴觸。79年1月24日修正公布之稅捐稽徵法第4
      4條關於營利事業依法規定應給與他人憑證而未給與，應
      自他人取得憑證而未取得者，應就其未給與憑證、未取得
      憑證，經查明認定之總額，處百分之五罰鍰之規定，其處
      罰金額未設合理最高額之限制，而造成個案顯然過苛之處
      罰部分，逾越處罰之必要程度而違反憲法第23條之比例原
      則，與憲法第15條保障人民財產權之意旨有違，應不予適
      用。」
    2.本件原確定判決、原審判決、訴願決定及原處分（即復查
      決定）關於本件再審被告之裁處罰鍰，其中「按未依規定
      給予他人憑證之金額1,317,033,015元處5%罰鍰計65,851,
      651元，及按其未依規定取得他人憑證之金額366,018,926
      元處5%罰鍰計18,300,946元」部分，適用79年1月24日修
      正公布之稅捐稽徵法第44條規定，作為罰鍰之依據，均遞
      予以維持。而79年1月24日修正公布之稅捐稽徵法第44條
      規定，已經司法院釋字第685號解釋以其違反憲法第15條
      、第23條，被宣告違憲，應不予適用，符合行政訴訟法第
      273條第2項或司法院釋字第177號解釋與第185號解釋所定
      ，再審原告得以司法院釋字第685號解釋為再審之事由。
      是再審原告對原確定判決關於上開部分，依行政訴訟法第
      273條第2項提起再審之訴，有再審理由，自應進入本案之
      程序。
    3.查原處分裁處罰鍰，其中「按未依規定給予他人憑證之金
      額1,317,033,015元處5%罰鍰計65,851,651元，及按其未
      依規定取得他人憑證之金額366,018,926元處5%罰鍰計18,
      300,946元」部分，適用已被宣告違憲之79年1月24日修正
      公布之稅捐稽徵法第44條規定，作為罰鍰之依據，原確定
      判決、原審判決、訴願決定、原處分（即復查決定）亦適
      用已被宣告違憲之79年1月24日修正公布之稅捐稽徵法第4
      4條規定，作為駁回再審原告之論斷基礎，其適用法規即
      不無違誤。是再審原告提起本件再審之訴，為有理由。又
      稅捐稽徵法第44條於99年1月6日修正公布為：「（第1項
      ）營利事業依法規定應給與他人憑證而未給與，應自他人
      取得憑證而未取得，或應保存憑證而未保存者，應就其未
      給與憑證、未取得憑證或未保存憑證，經查明認定之總額
      ，處百分之五罰鍰。但營利事業取得非實際交易對象所開
      立之憑證，如經查明確有進貨事實及該項憑證確由實際銷
      貨之營利事業所交付，且實際銷貨之營利事業已依法處罰
      者，免予處罰。（第2項）前項處罰金額最高不得超過新
      臺幣100萬元。」惟再審被告於司法院釋字第685條號解釋
      宣告79年1月24日修正公布之稅捐稽徵法第44條規定違憲
      而應不予適用後，亦尚未依99年1月6日修正公布之稅捐稽
      徵法第44條規定，對再審原告關於「未依規定給予他人憑
      證之金額1,317,033,015元，及未依規定取得他人憑證之
      金額366,018,926元」部分之罰鍰第一次行使裁罰權，行
      政法院不應代替原處分機關第一次行使裁罰權，爰將原確
      定判決、原審判決均予廢棄，並將訴願決定、原處分（即
      復查決定）裁處罰鍰關於上開部分，均予撤銷，由再審被
      告重為裁處關於上開部分之罰鍰。
（二）駁回部分：
    1.本稅部分：
      參照司法院釋字第685號解釋文前段之意旨，顯係認財政
      部91年6月21日台財稅字第910453902號函，係闡釋營業人
      若自己銷售貨物，其銷售所得之代價亦由該營業人自行向
      買受人收取，即為該項營業行為之銷售貨物人，本院87年
      7月份第1次庭長評事聯席會議決議，關於非交易對象之人
      是否已按其開立發票之金額報繳營業稅額，不影響銷售貨
      物或勞務之營業人補繳加值型營業稅之義務部分，均符合
      營業稅法第2條第1款、第3條第1項、第32條第1項前段之
      立法意旨，與憲法第19條之租稅法律主義並無牴觸。是關
      於本稅部分，原確定判決、原審判決、訴願決定、復查決
      定及原處分所適用財政部91年6月21日台財稅字第9104539
      02號函及本院87年7月份第1次庭長評事聯席會議決議，符
      合營業稅法第2條第1款、第3條第1項、第32條第1項前段
      之立法意旨。再審原告就本稅部分依行政訴訟法第273條
      第2項提起再審之訴，請求廢棄原確定判決此部分，顯無
      再審理由，應予駁回。
    2.關於適用裁處時營業稅法第51條第3款規定「按所漏稅額
      處3倍之罰鍰處分計54,902,800元」部分之罰鍰：
      本件關於「按所漏稅額處3倍之罰鍰處分計54,902,800元
      」部分之罰鍰，再審被告係適用裁處時之營業稅法第51條
      第3款規定作為罰鍰之依據，非適用79年1月24日修正公布
      之稅捐稽徵法第44條規定處罰。訴願決定、原審判決、原
      確定判決亦遞予維持。揆諸司法院釋字第685號解釋乃對
      於79年1月24日修正公布之稅捐稽徵法第44條規定宣告違
      憲，認應不予適用；而裁處時之營業稅法第51條第3款規
      定並不在該解釋宣告違憲之範疇。本件原處分由司法院釋
      字第685號解釋作成後觀之，有贅為比較裁處時之稅捐稽
      徵法第44條與營業稅法第51條第3款，而適用裁處時之營
      業稅法第51條第3款裁處罰鍰，與直接適用裁處時之營業
      稅法第51條第3款規定裁處罰鍰，其所適用裁處罰鍰之法
      律均同為裁處時之營業稅法第51條第3款而無異，裁處時
      之營業稅法第51條第3款規定並不在司法院釋字第685號解
      釋宣告違憲之範疇。故再審原告關於此部分罰鍰，依行政
      訴訟法第273條第2項提起再審之訴，請求廢棄原確定判決
      此部分罰鍰，顯無再審理由，應予駁回。另再審原告於99
      年3月1日行政訴訟再審狀及100年4月1日行政訴訟再審狀
      ，以有行政訴訟法第273條第1項第1款規定之再審事由部
      分，本院另以裁定駁回；再審原告於99年3月1日行政訴訟
      再審狀以有行政訴訟法第273條第1項第11款之再審事由部
      分，及於100年4月1日行政訴訟再審狀以有行政訴訟法第2
      73條第1項第13款、第14款之再審事由部分，本院無管轄
      權，另裁定移送原審法院（臺北高等行政法院）審理，附
      此敘明。
五、據上論結，本件再審之訴為一部有理由，一部無理由。依行
    政訴訟法第281條、第255條第1項、第256條第1項、第259條
    第1款、第98條第1項前段，判決如主文。
中　　華　　民　　國　　100　 年　　6　　 月　　30　　日
                    最高行政法院第二庭
                        審判長法官　劉　鑫　楨
                              法官　吳　慧　娟
                              法官　胡　方　新
                              法官　曹　瑞　卿
                              法官　林　金　本

以  上  正  本  證  明  與  原  本  無  異
中　　華　　民　　國　　100　 年　　7　　 月　　1　　 日
　　　　　　　　　　　　　　　書記官　楊　子　鋒